臺灣臺北地方法院民事判決　　　　　　　96年度訴字第4431號
原　　　告　中國信託商業銀行股份有限公司
法定代理人　己○○
訴訟代理人　丙○○
　　　　　　戊○○
　　　　　　丁○○
被　　　告　甲○○
　　　　　　乙○○
上列當事人間請求塗銷所有權移轉登記等事件，經本院於中華民
國96年12月7日言詞辯論終結，判決如下：
    主      文
原告之訴駁回。
訴訟費用由原告負擔。
    事實及理由
甲、程序事項：
    按因合併而消滅之公司，其權利義務，應由合併後存續或另
    立之公司承受，公司法第319條準用同法第75條規定，定有
    明文。查花蓮區中小企業銀行股份有限公司（下稱花蓮企銀
    ）於民國96年9月8日經行政院金融監督管理委員會核准與中
    國信託商業銀行股份有限公司（下稱中信銀行）合併，花蓮
    企銀為消滅銀行，中信銀行為存續銀行，原花蓮企銀之權利
    義務關係，由合併後存續之中信銀行概括承受，是中信銀行
    具狀聲明承受訴訟，核無不合，應予准許。
乙、實體事項：
一、原告主張：
（一）訴外人陽琪企業有限公司（下稱陽琪公司）於93年7月29
      日邀同被告乙○○為連帶保證人，與原告簽立借款契約，
      向原告借款新台幣（下同）150萬元，期間自93年7月29日
      起至98年7月29日止，約定利息按年利率12.88%計算，並
      約定依年金法按月攤還本息，遲延還款時，按借款餘額，
      自遲延日起，逾期清償在6個月以內者，按上開利率10%，
      超過6個月者，按上開利率20%加付違約金。然陽琪公司僅
      繳息至96年2月28日，即未再繳付，陽琪公司尚欠原告844
      ,360 元，屢經催討，迄未獲償。依契約書第5條之約定，
      當即喪失期限利益，借款視為全部到期，原告得逕向陽琪
      公司及連帶保證人請求清償，而乙○○既為連帶保證人，
      自應就未獲償債務負連帶之責。詎乙○○為免受強制執行
      ，竟於95年4月18日將其所有坐落桃園縣中壢市○○段399
      地號土地及其上門牌號碼桃園縣中壢市○○○街173之7號
      7樓之建物（下稱系爭房地）無償贈與被告甲○○，並辦
      妥所有權移轉登記，是被告所為無償之債權及物權行為，
      已損害原告之借款債權，爰依民法第244條之規定提起本
      訴等語。
（二）並聲明：（1）被告乙○○於95年3月22日就系爭房地贈與
      甲○○之贈與行為，及95年4月18日所為之所有權移轉行
      為應予以撤銷。（2）被告甲○○就系爭房地於95年4月18
      日經桃園縣中壢地政事務所95年壢登字第161600號，所為
      以贈與為登記原因之所有權移轉登記應予以塗銷。
二、被告乙○○辯稱：
（一）陽琪公司係自96年2月28日起未依約清償，而系爭房地贈
      與移轉登記日為95年4月18日，伊之保證責任仍待陽琪公
      司屆期不為清償始發生，故伊之贈與行為是否有害原告債
      權，應以贈與時陽琪公司有無清償債務能力為斷。又伊僅
      是保證人並未向原告借貸，不知道陽琪公司積欠原告的借
      款尚未清償，且在原告向陽琪公司之財產強制執行無效果
      前，伊得依民法第745條之規定拒絕履行保證債務。且伊
      因罹患癌症，向伊兄長即甲○○借錢看病、開刀、買藥，
      嗣因無力還錢及清償系爭房地之貸款，故讓與系爭房地清
      償債務等語。
（二）並聲明：原告之訴駁回。
三、被告甲○○辯稱：
（一）乙○○為伊妹妹，因乙○○於94年2月間得知身染重病後
      ，經濟收入無著，故陸續向伊借貸作為生活所需及醫藥費
      用，合計158萬元。乙○○於95年3月23日病情惡化，因系
      爭房地貸款人登記為前屋主名下，難以處分，為清償債務
      ，而以系爭房地贈與伊，實則用以抵債等語。
（二）並聲明：原告之訴駁回。
四、兩造所不爭執之事項：
（一）陽琪公司向原告借款150萬元，由被告乙○○擔任連帶保
      證人，陽琪公司僅繳息至96年2月28日。
（二）被告乙○○於95年4月18日以贈與為原因，將系爭房地移
      轉登記予被告甲○○。
五、得心證之理由：
    原告主張被告間就系爭房地之贈與行為詐害其債權云云，為
    被告所否認，並以前開情詞置辯。茲分述如下：
（一）按保證，謂當事人約定，一方於他方之債務人不履行債務
      時，由其代負履行責任之契約，民法第739條定有明文，
      故保證契約係保證人與債權人所締結之契約，於主債務人
      不履行債務時，願與主債務人對債權人負連帶清償責任之
      契約，此項契約兼具保證與連帶債務之特質，保證債務之
      存在，雖以主債務之存在為前提，惟保證契約與主債務人
      及債權人間所成立之債權債務契約，究屬2個獨立存在之
      契約，即連帶保證人連帶責任之發生，係以主債務人不履
      行債務為條件，如主債務人並無不履行債務情事，債權人
      尚不得逕向連帶保證人請求履行。
（二）本件被告乙○○於93年7月間擔任陽琪公司向原告借貸之
      連帶保證人，其自身並未向原告借貸，雖被告乙○○為陽
      琪公司之連帶保證人而對原告負連帶清償責任，然其對原
      告之清償義務仍待陽琪公司屆期不為清償始行發生，故被
      告乙○○就系爭房地所為贈與行為是否有害於原告之債權
      ，自應以贈與當時，陽琪公司有無清償債務能力為判斷基
      準。經查，被告乙○○係於95年3月22日將系爭房地贈與
      甲○○，並於同年4月18日辦妥所有權移轉登記，此有土
      地及建物登記謄本在卷可稽，而依據原告所提出之放款戶
      授信明細表（見原證三）載明：違約金起算日96年3月29
      日...，可見陽琪公司於96年2月份仍有正常繳息之紀錄，
      且原告於起訴狀亦載稱：「陽琪公司係僅繳息至96年2月2
      8日，即再未繳付... 」，由此可知，陽琪公司在被告乙
      ○○於95年3月22日將系爭房地贈與被告甲○○時，對於
      原告並無不能履行債務之情事，被告乙○○之履行連帶保
      證人責任之條件尚未成就，原告尚不得請求被告乙○○清
      償陽琪公司之債務，是被告乙○○所為之贈與行為，於行
      為時並無害於原告之債權，自不符民法第244條規定撤銷
      訴權之要件，原告依上開規定請求撤銷系爭房地贈與行為
      ，自屬無據，不應准許。
六、綜上所述，原告依民法第244條第1項規定，主張被告乙○○
    於95年3月22日就系爭房地贈與被告甲○○之贈與行為，及9
    5年4月18日所為之所有權移轉行為應予以撤銷；被告甲○○
    就系爭房地於95年4月18日經桃園縣中壢地政事務所所為所
    有權移轉登記應予以塗銷等語，即無理由，應予駁回。
七、本件事證已臻明確，兩造其餘攻擊防禦方法，核與本件判決
    結果不生影響，爰不一一論述，併此敘明。
八、據上論結，原告之訴為無理由，依民事訴訟法第78條，判決
    如主文。
中　　華　　民　　國　　96　　年　　12　　月　　21　　日
                  民事第六庭  法　官  蕭清清
以上正本係照原本作成。
如對本判決上訴，須於判決送達後20日之不變期間內，向本院提
出上訴狀。
中　　華　　民　　國　　96　　年　　12　　月　　21　　日
                              書記官  林秀娥
